ACORDAO-COMPLETO-2352949

ACÓRDÃO 3545/2019 ATA 13/2019 - PRIMEIRA CÂMARA

VISTOS, relatados e discutidos estes autos de tomada de contas especial instaurada pela Fundação Nacional de Saúde, em razão de irregularidades na execução do Convênio 1.431/2007, o qual teve por objeto a execução de 25 melhorias sanitárias domiciliares (MSD) .
ACORDAM os Ministros do Tribunal de Contas da União, reunidos em sessão da Primeira Câmara, ante as razões expostas pelo Relator, em:
9.1. excluir da presente relação processual a empresa P.C.R. Construções Civis Ltda. ME (CNPJ 03.865.420/0001-29) ;
9.2. com fundamento nos arts. 1º, inciso I, 16, inciso III, alíneas “b” e “c”, da Lei 8.443/1992 c/c os arts. 19 e 23, inciso III, da mesma lei, julgar irregulares as contas do Sr. José Edilson Vanzella (CPF XXX.407.509-XX) e da empresa K.T. Construções Civis Ltda. (CNPJ 07.548.224/0001-81) e condená-los, solidariamente, ao pagamento da quantias abaixo discriminadas, com a fixação do prazo de quinze dias, a contar das notificações, para comprovarem, perante o Tribunal (art. 214, inciso III, alínea “a”, do Regimento Interno) , o recolhimento aos cofres da Fundação Nacional de Saúde das referidas importâncias, atualizadas monetariamente, e acrescidas dos juros de mora, a partir das datas apontadas até a do recolhimento, na forma prevista na legislação em vigor;
	Data
	Valor Histórico  (R$) 
	Tipo

	10/8/2012
	  35.200,00
	D

	10/9/2012
	  18.340,00
	D

	19/11/2012
	    6.500,90
	D

	11/3/2015
	3.239,70
	C

9.3 aplicar ao Sr. José Edilson Vanzella (CPF XXX.407.509-XX) e à empresa K.T. Construções Civis Ltda. (CNPJ 07.548.224/0001-81) , individualmente, multa no valor de R$ 10.000,00 (dez mil reais) , com fulcro no art. 57 da Lei 8.443/1992, com a fixação do prazo de quinze dias, a contar das notificações, para comprovar, perante o Tribunal (art. 214, inciso III, alínea “a”, do Regimento Interno) , o recolhimento da dívida aos cofres do Tesouro Nacional, atualizada monetariamente desde a data desta deliberação até a do efetivo recolhimento, se for paga após o vencimento, na forma da legislação em vigor;
9.4. aplicar ao Sr. José Edilson Vanzella (CPF XXX.407.509-XX) multa no valor de R$ 5.000,00 (cinco mil reais) , com fulcro no art. 58, inciso II, da Lei 8.443/1992, com a fixação do prazo de quinze dias, a contar das notificações, para comprovar, perante o Tribunal (art. 214, inciso III, alínea “a”, do Regimento Interno) , o recolhimento da dívida aos cofres do Tesouro Nacional, atualizada monetariamente desde a data desta deliberação até a do efetivo recolhimento, se for paga após o vencimento, na forma da legislação em vigor;
9.5. autorizar, desde logo, nos termos do art. 28, inciso II, da Lei 8.443/1992, a cobrança judicial das dívidas, caso não atendidas as notificações;
9.6. encaminhar cópia desta deliberação ao Procurador-Chefe da Procuradoria da República no Estado do Paraná, nos termos do art. 16, § 3º, da Lei 8.443/1992 c/c o art. 209, § 7º, do Regimento Interno do TCU, para adoção das medidas que entender cabíveis.

Tomada de contas especial instaurada pela Fundação Nacional de Saúde em razão de irregularidades na execução do Convênio 1.431/2007, celebrado com a Prefeitura Municipal de Bom Sucesso/PR, tendo por objeto "a execução de melhorias sanitárias domiciliares".

Primeira Câmara

Fundação Nacional de Saúde; Prefeitura Municipal de Bom Sucesso - PR.

3. Interessados/Responsáveis:
3.1. Interessado: Ministério da Saúde (vinculador) ()
3.2. Responsáveis: José Edilson Vanzella (XXX.407.509-XX); K.T. Construções Civis Ltda. (07.548.224/0001-81); Luciano Fabio Raimundo (XXX.455.349-XX); P.C.R Construções Civis Ltda. - Me (03.865.420/0001-29); Prefeitura Municipal de Bom Sucesso - PR (75.771.261/0001-04).

13.1. Ministros presentes: Walton Alencar Rodrigues (Presidente), Benjamin Zymler (Relator) e Vital do Rêgo.
13.2. Ministros-Substitutos presentes: Augusto Sherman Cavalcanti e Weder de Oliveira.

BENJAMIN ZYMLER

Adoto como parte do relatório a instrução elaborada no âmbito da Secretaria de Controle Externo no Estado do Rio de Janeiro (peça 62) , cuja proposta de encaminhamento contou com a anuência do diretor (peça 63) , atuando com aparo na subdelegação de competência constante da Portaria-Secex-RJ 1/2016, de 28/3/2016:
“1.	Cuidam os autos de tomada de contas especial instaurada pela Fundação Nacional de Saúde (Funasa) em desfavor do Município de Bom Sucesso/PR, do Sr. José Edilson Vanzella, exprefeito (gestão 2009-2012) , e da empresa P.C.R. Construções Civis Ltda. – ME, em razão de irregularidades havidas no Convênio 1431/2007 (Siafi/Siconv 626269) , celebrado com a referida fundação visando à execução de melhorias sanitárias domiciliares naquele município.
Os autos mereceram instrução nas peças 8, 22 e 27, bem como pronunciamento do Ministério Público junto a este Tribunal e despacho da relatoria nas peças 24 e 25, respectivamente.
HISTÓRICO 
3.	A instrução inicial (peça 8) propôs a citação do Sr. José Edilson Vanzella (CPF XXX.407.509-XX) , na condição de ex-Prefeito Municipal de Bom Sucesso/PR (gestão 2009–2012) , do Município de Bom Sucesso/PR (CNPJ 75.771.261/0001-04) , e da empresa P.C.R. Construções Civis Ltda. – ME (CNPJ 03.865.420/0001-29) , contratada pela municipalidade, após a realização do Convite 1/2011, que resultou no Contrato 23/2011. A proposta contou com anuência parcial do diretor da Diest, que propôs acrescentar audiência do então prefeito e excluir a municipalidade da citação. As propostas foram acolhidas pela assessoria desta Unidade, por delegação, e pelo relator.
4.	Após as devidas comunicações, sem que houvesse qualquer resposta, os autos foram remetidos à Dilog para instrução.
5.	Do exame das providências adotadas nestes autos em função da citação e da audiência propostas no pronunciamento de peça 9 e autorizadas pela relatoria, nos termos do despacho de peça 11, restou sugerida na instrução precedente (peça 22) o seguinte encaminhamento:
a)	excluir a responsabilidade da empresa P.C.R. Construções Civis Ltda. na presente relação processual;
b)	julgar irregulares as contas do Sr. José Edilson Vanzella (CPF XXX.407.509-XX) e do Município de Bom Sucesso/PR, CNPJ 75.771.261/0001-04;
c)	condenar o Sr. José Edilson Vanzella e o Município de Bom Sucesso/PR, solidariamente, ao pagamento da quantias abaixo discriminadas, com a fixação do prazo de quinze dias, a contar das notificações, para comprovarem, perante o Tribunal (art. 214, inciso III, alínea “a”, do Regimento Interno) , o recolhimento aos cofres da Fundação Nacional de Saúde das referidas importâncias, atualizadas monetariamente, e acrescidas dos juros de mora, a partir das datas apontadas até a do recolhimento, na forma prevista na legislação em vigor;
	Data
	Valor Histórico 
 (R$) 
	Tipo

	4/2/2011
	  60.062,07
	D

	10/5/2012
	  60.062,07
	D

	30/8/2013
	       317,97
	C

	11/3/2015
	    8.456,52
	C

d)	aplicar ao Sr. José Edilson Vanzella, CPF XXX.407.509-XX, e ao Município de Bom Sucesso/PR, CNPJ 75.771.261/0001-04, a multa prevista no art. 57 da Lei 8.443/1992 c/c o art. 267 do Regimento Interno.
6.	Por ocasião da oitiva obrigatória do Parquet, o Douto Subprocurador-Geral, ao mesmo tempo em que sugeriu a preliminar de citação de uma empresa diversa da contratada, KT Construções Civis Ltda., propondo ainda a adoção de medidas, caso não acolhida a suscitada preliminar. É que, divergindo em parte da alvitrada proposição da unidade, o Ministério Público junto a este Tribunal considerou não ser possível responsabilizar o Município de Bom Sucesso/PR pelas irregularidades apontadas nestes autos na medida em que não ocorreu desvio de finalidade na execução Convênio 1431/2007, “tampouco o ente público se favoreceu de forma irregular dos recursos provenientes do convênio, sendo o ex-prefeito o responsável pela gestão dos recursos enviados à Municipalidade para a consecução do objeto do convênio” (peça 24) .
7.	Além disso, em função da constatação da existência de nota fiscal emitida e acompanhada de comprovante de pagamento efetivado à empresa KT Construções Civis Ltda., “restando comprovado nexo de causalidade entre os recursos transferidos e os serviços executados” (peça 24) o Douto Subprocurador-Geral sugeriu a adoção de preliminar, proposição acolhida pela relatoria destes autos (peça 25) , no sentido de que a empresa KT Construções Civis Ltda. fosse também citada “pelo valor total das notas fiscais por ela emitidas, sem a comprovação de que ela foi contratada para a prestação dos serviços relacionados às referidas notas, afim de que se avalie a possível responsabilização de forma solidaria da empresa e do Sr. José Edilson Vanzella pelo débito apurado” (peça 24) .
8.	Dissentindo ainda “do valor de débito proposto pela unidade técnica (peça 22, p. 7-8) , uma vez que, a meu ver, este deve ser reduzido do valor referente à primeira nota fiscal emitida pela contratada no valor de R$ 61.515,89, na data base de 28/6/2011” (peça 24) , restou entendido pelo representante do MPTCU que os novos valores válidos para a nova citação dos responsáveis seriam aqueles referentes às três notas fiscais emitidas pela empresa KT Construções Civis Ltda., conforme o demonstrado a seguir:
	NOTAS FISCAIS
	LOCAL
	VALOR ORIGINAL (em R$) 
	DÉBITO/ CRÉDITO
	DATA DOS CRÉDITOS
	LOCAL

	NF 667, de 12/8/2012
	Peça 3, p. 364
	35.200,00
	D
	10/8/2012
	Peça 3, p. 383

	NF 680, de 10/9/2012
	Peça 3, p. 366
	18.340,00
	D
	10/9/2012
	Peça 3, p. 394

	NF 754, de 19/11/2012
	Peça 3, p. 368
	6.500,00
	D
	19/11/2012
	Peça 4, p. 6

9.	Dever-se-ia adicionalmente aplicar ao Sr. José Edilson Vanzella, segundo o Parquet, a multa prevista no art. 57 da Lei 8.443/1992 c/c o art. 267 do Regimento Interno, pelo não atendimento da audiência emanada deste Tribunal por meio do Ofício 0430/2017-TCU/SECEX-RJ (peça 16) , nos termos do parecer à peça 24.
10.	Conforme pronunciamento desta secretaria (peça 27) , em consonância com o despacho da relatoria (peça 25) e também com a manifestação do Ministério Público junto ao TCU (peça 24) , foram realizadas as citações determinadas, informando-se ao Sr. José Edilson Vanzella, bem como à empresa P.C.R. Construções Civis Ltda., das novas medidas adotadas, em atenção aos princípios do contraditório e da ampla defesa (peças 31, 32 e 46) 
Tentativas de citação e notificação dos responsáveis
11.	Dada a ausência de êxito na citação dos responsáveis o Serviço de Administração de Processos desta secretaria (SAProc-RJ) desta secretaria, face à devolução dos expedientes citatórios, em função de recusas de recebimento e dificuldades na localização dos responsáveis, efetivou reiterações de expedientes citatórios, conforme o sugerido nos pareceres contidos às peças 35, 39, 45, 51, 54 e 60, o que resultou na emissão dos expedientes citatórios relacionados no anexo I desta instrução.
12.	Nos termos demonstrados no quadro demonstrativo do anexo I, com base em exaustivas pesquisas de endereçamento efetivadas pelo mencionado serviço processual desta unidade, foram expedidos os competentes ofícios citatórios e notificações aos responsáveis, empresa K.T Construções Civis Ltda., e o Sr. José Edilson Vanzella, inclusive, notificação dirigida à empresa PCR Construções Civis Ltda.  
13.	Conforme o estabelecido no art. 6°, inciso II da Resolução/TCU n° 170/2004, esgotadas todas as tentativas concernentes à citação da empresa K.T Construções Civis Ltda., via ofício citatório, esta secretaria procedeu à expedição de edital para promover a notificação da empresa K.T. Construções Civis Ltda., nos termos do art. 179, inciso III do RI/TCU (peças 58 e 59) .
EXAME TÉCNICO
14.	Verifica-se que as novas tentativas de notificação da forma determinada foram válidas. De fato, com relação aos demais responsáveis, o SAProc-RJ, conforme as disposições contidas no parecer à peça 60, garantiu como válidas a notificação da empresa P.C.R. Construções Civis Ltda. (peças 14) , bem como a citação e audiência do Sr. José Edilson Vanzella, efetivadas por meio dos Ofícios 428/2017 (peças 15) e 430/2017 (peças 16) . A empresa K.T Construções Civis Ltda., vale enfatizar, foi citada por meio do edital (peça 58) , publicado no Diário Oficial da União (peça 59) .
15.	Ainda, conforme o parecer do SAProc-RJ, à peça 60, os referidos expedientes foram objeto de ciência nos endereços válidos dos destinatários, conforme o demonstrado nos respectivos Avisos de Recebimento dos Correios (peças 17, 18 e 19) .
16.	Transcorrido o prazo regimental fixado e mantendo-se inertes os responsáveis, sem apresentarem alegações nem recolherem o débito apurado, podem, assim, ser considerados revéis, dando-se prosseguimento ao processo, de acordo com o previsto no art. 12, § 3º, da Lei 8.443/1992. 
17.	Em outras palavras, os responsáveis, regularmente citados, deixaram de trazer aos autos as necessárias alegações de defesa, bem como suas razões de justificativas em resposta à audiência realizada.
18.	Por último, diante da argumentação contida nos itens 24 a 26 da instrução precedente (peça 22, p.5 – item 26) , entende-se que deverá constar na proposta de mérito desta instrução a exclusão da empresa P.C.R. Construções Civis Ltda. ME (CNPJ 03.865.420/0001-29) do polo passivo desta TCE.
19.	Portanto, o presente processo se encontra pronto, nos termos do disposto no art. 202, § 6º do Regimento Interno do TCU, para que seja procedido seu julgamento de mérito, considerando-se assim irregulares as contas dos responsáveis e imputando-se ao ex-Prefeito Sr. José Edilson Vanzella, solidariamente com a empresa K. T. Construções Civis Ltda. a obrigação de ressarcir o dano causado ao erário, sem prejuízo da aplicação ao primeiro das multas previstas nos arts. 57 e 58 da Lei 8.443/1992.
20.	Ressalta-se que inexistem nos autos elementos que permitam concluir pela ocorrência de boa-fé ou de excludentes de culpabilidade nas condutas dos responsáveis.
21.	Diante da ausência de resposta, mais uma vez, à citação válida do Sr. José Edilson Vanzella, bem como da empresa KT Construções Civis Ltda., caracterizando-os como responsáveis revéis, peço vênia para, acompanhando o entendimento manifestado pelo Ministério Público junto a este Tribunal (peça 24) , sugerir a doção das seguintes providências:
	a) julgar irregulares as contas dos responsáveis, condenando-os ao pagamento do débito apontado pela unidade técnica (peça 22, p. 7-8) , descontado do valor de R$ 61.515,89, na data base de 28/6/2011;
	b) aplicar ao Sr. José Edilson Vanzella a multa prevista no art. 57 da Lei 8.443/1992 c/c o art. 267 do Regimento Interno, além da multa prevista art. 58, inciso IV, da Lei 8.443/1992.
CONCLUSÃO
22.	Considerando que restou demonstrada a presença dos requisitos necessários para o encaminhamento de mérito do feito, e ante a configuração da revelia tanto do ex-prefeito do Município de Bom Sucesso/PR, Sr. José Edilson Vanzella (CPF XXX.407.509-XX) , como da empresa K. T. Construções Civis Ltda. (CNPJ 07.548.224/0001-81) , sem contar que inexistem nos autos elementos que permitam concluir pela ocorrência de boa-fé ou de excludentes de culpabilidade nas condutas dos responsáveis, propõe-se que suas contas sejam julgadas irregulares e que o Sr. José Edilson Vanzella seja condenado em débito, solidariamente com a empresa K. T. Construções Civis Ltda., bem como que seja aplicada ao primeiro as multas previstas nos arts. 57 e 58 da Lei 8.443/1992. 
23.	Assim, cumprida a determinação do Relator destes autos (peça 25) , nos termos da proposta emanada do Ministério Público junto ao TCU (peça 24) , e considerando ainda as diretrizes oriundas do pronunciamento desta secretaria (peça 27) , entendemos que o presente processo poderá seguir para julgamento com a proposta de encaminhamento a seguir explicitada. 
PROPOSTA DE ENCAMINHAMENTO
24.	Diante do exposto, submetemos os autos à consideração superior, propondo:
excluir a responsabilidade da empresa P.C.R. Construções Civis Ltda. ME (CNPJ 03.865.420/0001-29) na presente relação processual;
com fundamento nos arts. 1º, inciso I, 16, inciso III, alíneas b) e c) , da Lei 8.443/1992 c/c os arts. 19 e 23, inciso III, da mesma Lei, e com arts. 1º, inciso I, 209, inciso IV, 210 e 214, inciso III, do Regimento Interno, que sejam julgadas irregulares as contas do Sr. José Edilson Vanzella (CPF XXX.407.509-XX) e da empresa K. T. Construções Civis Ltda. (CNPJ 07.548.224/0001-81) ;
 condenar o Sr. José Edilson Vanzella e a empresa K. T. Construções Civis Ltda., solidariamente, ao pagamento da quantias abaixo discriminadas, com a fixação do prazo de quinze dias, a contar das notificações, para comprovarem, perante o Tribunal (art. 214, inciso III, alínea “a”, do Regimento Interno) , o recolhimento aos cofres da Fundação Nacional de Saúde das referidas importâncias, atualizadas monetariamente, e acrescidas dos juros de mora, a partir das datas apontadas até a do recolhimento, na forma prevista na legislação em vigor;  
	Data
	Valor Histórico  (R$) 
	Tipo

	10/8/2012
	  35.200,00
	D

	10/9/2012
	  18.340,00
	D

	19/11/2012
	    6.500,90
	D

Valor atualizado, sem juros de mora, até 1º/3/2019: R$ 87.586,49 (peça 61) .
aplicar ao Sr. José Edilson Vanzella, CPF XXX.407.509-XX, a multa prevista no art. 57 da Lei 8.443/1992 c/c o art. 267 do Regimento Interno, com a fixação do prazo de quinze dias, a contar das notificações, para comprovar, perante o Tribunal (art. 214, inciso III, alínea “a”, do Regimento Interno) , o recolhimento da dívida aos cofres do Tesouro Nacional, atualizada monetariamente desde a data do acórdão que vier a ser proferido até a do efetivo recolhimento, se for paga após o vencimento, na forma da legislação em vigor;
aplicar ao Sr. José Edilson Vanzella a multa prevista no art. 58, inciso IV, da Lei 8.443/1992, c/c o art. 268 do Regimento Interno, inciso IV, com a fixação do prazo de quinze dias, a contar das notificações, para comprovar, perante o Tribunal (art. 214, inciso III, alínea “a”, do Regimento Interno) , o recolhimento das dívida aos cofres do Tesouro Nacional, atualizada monetariamente desde a data do acórdão que vier a ser proferido até a do efetivo recolhimento, se forem paga após o vencimento, na forma da legislação em vigor;
autorizar, desde logo, nos termos do art. 28, inciso II, da Lei 8.443/1992, a cobrança judicial das dívidas, caso não atendidas as notificações;
encaminhar cópia da deliberação que vier a ser proferida, bem como do relatório e do voto que a fundamentarem, ao Procurador-Chefe da Procuradoria da República no Estado do Paraná, nos termos do art. 16, § 3º, da Lei 8.443/1992 c/c o art. 209, § 7º, do Regimento Interno do TCU, para adoção das medidas que entender cabíveis.”
2.	Por sua vez, ao manifestar sua concordância com a proposta da unidade técnica, o representante do Ministério Público sugeriu algumas correções nos seguintes termos (peça 64) :
“Trata-se de tomada de contas especial instaurada pela Fundação Nacional de Saúde em desfavor do Sr. José Edilson Vanzella, ex-Prefeito Municipal de Bom Sucesso/PR, e da empresa PCR Construções Civis Ltda. – ME, em razão de irregularidades na execução do Convênio 1.431/2007, celebrado em 31/12/2007, o qual teve por objeto a execução de 25 melhorias sanitárias domiciliares (MSD) .
Foram repassados R$ 120.124,14, em duas parcelas de R$ 60.062,07 (em 4/2/2011 e 10/5/2012 – peça 1, p. 336 e peça 2, p. 86) , às quais seria acrescida contrapartida no valor de R$ 5.743,86 (4,5634% do total do convênio - peça 1, p. 290-310) . Consta, no entanto, que a contrapartida não foi creditada pela prefeitura, ensejando a sua posterior restituição (peça 4, p. 88 e 96-102) .
Restou demonstrado, a partir de relatório de vistoria empreendida pela Funasa, que houve a execução de 96,2% dos serviços previstos (peça 2, p. 142-146) . 
Nada obstante a execução da quase totalidade do objeto, constatou-se ausência de nexo de causalidade entre os recursos repassados e parte das despesas executadas.
Conforme a documentação juntada aos autos, por meio de procedimento licitatório (Convite 1/2011 - peça 2, p. 240) , houve a contratação da empresa PCR Construções Civis Ltda. (peça 2, p. 252-260) , em 22/3/2011, pelo valor de 124.911,25, tendo o contrato vigência de 12 meses.
Foi juntada aos autos nota fiscal emitida pela PCR, em 28/6/2011 (peça 3, p. 14) , no valor de R$ 61.515,89, referente à execução parcial do objeto (conforme Relatório de Andamento à peça 2, p. 82, em 22/8/2011, teriam sido executadas 13 MSD, correspondentes a 52% dos serviços previstos) . 
O valor da nota fiscal foi pago mediante transferência bancária, em 28/6/2011 (peça 2, p. 290 e peça 3, p. 26) , encontrando-se, à peça 3, p. 22-25, a documentação contábil correspondente. 
Em meu parecer anterior (peça 24) , manifestei-me pela regularidade desse pagamento, por considerar comprovado o requerido nexo de causalidade, cabendo, por conseguinte, sua exclusão do débito. 
Todavia, com relação aos demais pagamentos, efetuados à empresa KT Construções Civis Ltda., 2ª. colocada no certame (notas fiscais à peça 3, p. 16-20 e transferências bancárias à peça 3, p. 36, 46 e 54) , no total de R$ 60.040,00, entendi que não se mostrariam regulares, tendo em vista que não foi comprovado nos autos que essa construtora foi contratada para a execução do objeto conveniado, em eventual substituição à PCR. 
Em razão disso, sugeri que, preliminarmente, fosse promovida a citação da KT Construções Civis Ltda. pelo valor total das notas fiscais emitidas, com vistas à sua responsabilização solidária com o ex-prefeito.
Tendo Vossa Excelência aquiescido a minha proposição (peça 25) , o processo retornou à unidade instrutiva para a adoção da preliminar suscitada. 
A empresa foi regularmente citada, mas não ofereceu suas alegações de defesa (peças 33, 36, 38, 41, 43, 47, 49, 51-53, 55-60) , à semelhança do ocorrido com o Sr. José Edilson Vanzella (peças 15, 16, 18, 19 e 60) . 
A par disso, a unidade técnica propôs (peças 62-63) :
excluir a responsabilidade da empresa PCR;
julgar irregulares as contas do Sr. José Edilson Vanzella e da empresa KT, condenando-os, solidariamente, ao recolhimento dos valores correspondentes aos pagamentos efetuados à construtora, cuja regularidade não foi demonstrada;
aplicar ao Sr. José Edilson Vanzella multas fundamentadas nos arts. 57 e 58, inciso IV, da Lei 8.443/1992. 
**
Ante a revelia dos responsáveis, manifesto-me de acordo com a essência da novel proposta de encaminhamento alvitrada pela SEC-RJ, entendendo necessárias, todavia, algumas correções.
A primeira diz respeito ao valor do débito. 
Como visto, a contrapartida da municipalidade representava 4,5634% do total conveniado, tendo havido a restituição pela prefeitura, em 11/3/2015 (peça 4, p. 100) , do valor calculado a partir da aplicação desse percentual sobre os montantes pagos às construtoras (peça 4, p. 88) , com atualização até 21/1/2015. Assim, em conformidade com a apuração a seguir, entendo que deva ser lançado a crédito o montante de R$ 3.239,70, atualizado a partir de 11/3/2015:
	Pagamentos efetuados às empresas
	Valor da nota fiscal   
       (R$) 
	Valor proporcional da contrapartida (4,5634%) 
                (R$) 
	Valor proporcional restituído em 11/3/2015 
         (R$) 
	Valor a ser lançado a crédito, atualizado a partir de 11/3/2015

	PCR (*) 
	61.515,89
	2.807,22
	3.319,34
	—

	KT
	35.200,00
	1.606,32
	1.899,36
	1.899,36

	KT
	18.340,00
	836,93
	989,61
	989,61

	KT
	6.500,00
	296,62
	350,73
	350,73

	Total
	 
	5.547,09
	6.559,04
	3.239,70

 (*) o valor proporcional da contrapartida referente ao pagamento efetuado à PCR não deve ser abatido, já que foi considerado regular. 
Afora esse lançamento a crédito, deve ser corrigido o valor da terceira parcela do débito, de forma que, onde se lê “R$ 6.500,90”, leia-se “R$ 6.500,00” (vide peça 3, p. 54) .
Por fim, com relação às multas, sugiro:
a aplicação de multa individual à empresa KT, com fundamento no art. 57 da Lei 8.443/1992, e
que a multa a ser aplicada ao ex-prefeito em razão da irregularidade objeto da audiência seja fundamentada no art. 58, inciso II, da Lei 8.443/1992. “
É o relatório.

não há

Subprocurador-Geral Lucas Rocha Furtado.

TOMADA DE CONTAS ESPECIAL. CONVÊNIO. NÃO COMPROVAÇÃO DA BOA E REGULAR APLICAÇÃO DOS RECURSOS. CITAÇÃO. REVELIA. DÉBITO. MULTA. CIÊNCIA.

TOMADA DE CONTAS ESPECIAL (TCE)

Secretaria de Controle Externo de Tomada de Contas Especial (SecexTCE).

Trata-se de tomada de contas especial instaurada pela Fundação Nacional de Saúde em desfavor do Sr. José Edilson Vanzella, ex-Prefeito Municipal de Bom Sucesso/PR, e da empresa PCR Construções Civis Ltda. – ME, em razão de irregularidades na execução do Convênio 1.431/2007, celebrado em 31/12/2007, o qual teve por objeto a execução de 25 melhorias sanitárias domiciliares (MSD) .
2.	Para a consecução do objeto do ajuste a concedente repassou à municipalidade R$ 120.124,14, em duas parcelas de R$ 60.062,07 (em 4/2/2011 e 10/5/2012 – peça 1, p. 336 e peça 2, p. 86) . A título de contrapartida o município se comprometeu a aportar R$ 5.743,86 (4,5634% do total do ajuste - peça 1, p. 290-310) , o que efetivamente não se concretizou.
3.	A Funasa verificou em vistoria que houve a execução de 96,2% dos serviços previstos (peça 2, p. 142-146) , contudo, na análise financeira empreendida, constatou-se ausência de nexo de causalidade entre os recursos repassados e parte das despesas executadas.
4.	Em razão disso, a unidade técnica promoveu a citação solidária do então prefeito municipal, Sr. José Edilson Vanzella, e da empresa P.C.R. Construções Civis Ltda. – ME, contratada pela municipalidade após a realização do Convite 1/2011, pelo débito referente ao valor repassado de R$ 120.124,14, deduzido dos valores devolvidos pelo município (R$ 317,97 e R$ 8.456,52) .
5.	Além disso, a então Secex-RJ realizou a audiência do Sr. José Edilson Vanzella pela “ausência de aporte da contrapartida financeira do Município, prevista na cláusula sexta do termo do Convênio 1431/2007 (Siafi/Siconv 626269) firmado com a Fundação Nacional de Saúde/MS.”
6.	Em seu pronunciamento regimental, o representante do Ministério Público fez algumas considerações a respeito da documentação constante dos autos. Registrou que foi juntada aos autos nota fiscal emitida pela empresa P.C.R. Construções Civis Ltda. – ME, em 28/6/2011 (peça 3, p. 14) , no valor de R$ 61.515,89, referente à execução parcial do objeto, que, de acordo com o Relatório de Avaliação de Andamento da Funasa (peça 2, p. 82) , teriam sido executadas 13 MSD, correspondentes a 52% dos serviços previstos. O pagamento dessa nota fiscal foi realizado por meio de transferência bancária, em 28/6/2011 (peça 2, p. 290 e peça 3, p. 26) , sendo, assim, regular, uma vez que restaria comprovado o nexo de causalidade. Dessa forma, entendeu que essa parcela deveria ser excluída do débito.
7.	Por outro lado, apontou que outros pagamentos foram realizados à empresa KT Construções Civis Ltda., segunda colocada no certame no total de R$ 60.040,00. Tendo em vista que não há elementos nos autos para comprovar a contratação dessa empresa para a execução do objeto do ajuste, entendeu que esses pagamentos não seriam regulares.
8.	A partir dessas observações, acolhi proposta do representante do parquet para realização de citação da KT Construções Civis Ltda. pelo valor total das notas fiscais emitidas, com vistas à sua responsabilização solidária com o ex-prefeito.
II
9.	Regularmente citados, a empresa e o Sr. José Edilson Vanzella não apresentaram suas alegações de defesa, nem recolheram o débito. Dessa forma, resta caracterizada a revelia dos responsáveis, nos termos do art. 12, inciso IV, § 3º, da Lei 8.443/1992.
10.	Em derradeira manifestação nos autos, a unidade técnica propõe, dentre outras medidas, (i) excluir a responsabilidade da empresa PCR Construções Civis Ltda. – ME; (ii) julgar irregulares as contas do Sr. José Edilson Vanzella e da empresa KT Construções Civis Ltda., condenando-os, solidariamente, ao recolhimento dos valores correspondentes aos pagamentos efetuados à construtora, cuja regularidade não foi demonstrada; e (iii) aplicar ao Sr. José Edilson Vanzella multas fundamentadas nos arts. 57 e 58 da Lei 8.443/1992.
11.	O representante do Ministério Público, por sua vez, ao manifestar sua concordância com a proposta da unidade técnica, apontou ajustes que deveriam ser realizados no valor do débito, em razão de restituição pela prefeitura, em 11/3/2015, de valor atualizado referente à contrapartida da municipalidade, além de pugnar pela aplicação da multa do art. 57 da Lei 8.443/1992 à empresa.
III
12.	Acolho os pareceres precedentes, com os ajustes sugeridos pelo parquet, e incorporo as análises efetuadas como razões de decidir, sem prejuízo das considerações a seguir.
13.	A jurisprudência do TCU é firme no tocante à responsabilidade daqueles que recebem recursos federais mediante convênio ou instrumentos congêneres pela comprovação da sua boa e regular aplicação desses valores. Nesse passo, todo aquele que utiliza ou gerencia recursos públicos, por obrigação constitucional e legal, submete-se ao dever de demonstrar o correto emprego dos valores federais, nos termos dos arts. 70, parágrafo único, e 37, caput, da Constituição de 1988 e do art. 93 do Decreto-Lei 200, de 25 de fevereiro de 1967.
14.	Dito isso, em face da ausência de elementos capazes de demonstrar nos autos a boa e regular aplicação dos recursos em questão e de permitir a conclusão pela boa-fé, alinho-me ao encaminhamento sugerido pela unidade técnica e endossado pelo parquet especializado, no sentido de julgar irregulares as presentes contas com a condenação dos responsáveis pelo débito apurado, atualizado monetariamente e acrescido dos juros de mora devidos, na forma da legislação em vigor, e aplicar-lhes a multa prevista no art. 57 da Lei 8.443/1992.
	Ante o exposto, manifesto-me por que o Tribunal aprove o acórdão que ora submeto à apreciação deste Colegiado.
TCU, Sala das Sessões Ministro Luciano Brandão Alves de Souza, em 30 de abril de 2019.
BENJAMIN ZYMLER 
Relator